【裁判字號】    97,簡上,44
【裁判日期】    980827
【裁判案由】    拆屋還地
【裁判全文】
臺灣苗栗地方法院民事判決              97年度簡上字第44號
上  訴  人  丁○○
                      439巷7號
            庚○○（陳立章之承受訴訟人）
                      9號
            癸○○○
            壬○○○（陳立章之承受訴訟人）
            己○○（陳立章之承受訴訟人）
            辛○○（陳立章之承受訴訟人）
            戊○○（陳立章之承受訴訟人）
共      同
訴訟代理人  王勝和律師
被上 訴 人  交通部臺灣鐵路管理局
法定代理人  乙○○
訴訟代理人  曾慶崇律師
上列當事人間請求拆屋還地事件，上訴人對於民國97年8 月8 日
本院苗栗簡易庭96年度苗簡字第367 號第一審判決提起上訴，本
院於民國98年8 月19日言詞辯論終結，判決如下：
    主  文
上訴駁回。
第二審訴訟費用新臺幣仟肆佰陸拾壹元由上訴人負擔。
原判決第一項更正為上訴人庚○○、丁○○應自坐落苗栗縣三義
鄉○○段二七八之一地號土地上如附圖所示Ａ部分面積九○點○
六平方公尺磚造鐵皮地上物、Ｂ部分除藍色部分面積六六點三平
方公尺外之面積二六點六七平方公尺磚造外觀貼木板之二層樓房
及Ｃ部分面積二五點九五平方公尺木造鐵皮騎樓遷讓。
原判決第三項更正為上訴人壬○○○、庚○○、己○○、辛○○
、戊○○應將坐落苗栗縣三義鄉○○段二七八之一地號土地上如
附圖所示Ａ部分面積九○點○六平方公尺磚造鐵皮地上物、Ｂ部
分除藍色部分面積六六點三平方公尺外之面積二六點六七平方公
尺磚造外觀貼木板之二層樓房、Ｃ部分面積二五點九五平方公尺
木造鐵皮騎樓、坐落苗栗縣三義鄉○○段二六三之一地號土地上
如附圖所示Ｄ部分面積十六點四一平方公尺木造鐵皮騎樓、Ｅ部
分面積三二點五四平方公尺磚瓦造地上物，及坐落苗栗縣三義鄉
○○段二六三之二地號土地如附圖所示Ｆ部分面積二○點九七平
方公尺磚瓦造地上物拆除，將土地返還被上訴人。
    事實及理由
一、按當事人死亡者，其繼承人不聲明承受訴訟時，法院得依職
    權以裁定命其續行訴訟，此觀民事訴訟法第168 條、第178
    條規定即明。本件上訴人陳立章於訴訟進行中之民國97年10
    月27日死亡，其繼承人為壬○○○、庚○○、己○○、辛○○、戊○○，有戶籍謄本、繼承系統表在卷可考（見二審卷
    第100 至107 頁），然僅庚○○向本院聲明承受訴訟，其餘
    繼承人壬○○○、己○○、辛○○、戊○○均未依法聲明承
    受訴訟，故本院依上揭規定於98年5 月20日以裁定命渠等為
    陳立章之承受訴訟人續行訴訟，合先敘明。
二、被上訴人起訴主張：苗栗縣三義鄉○○段263-1 、263-2 、
    278-1 地號土地（下稱263-1 、263-2 、278-1 地號土地）
    為中華民國所有，被上訴人為管理機關，又上開土地上，坐
    落如原審判決附圖所示（下同）Ａ、Ｂ、Ｃ、Ｄ、Ｅ、Ｆ之
    地上物，其中Ａ、Ｂ、Ｃ、Ｅ、Ｆ部分為陳立章（原審被告
    ，於二審進行中過世，上訴人壬○○○等人為其繼承人）所
    有，又Ａ、Ｂ、Ｃ部分現為上訴人丁○○、庚○○占有使用
    中，Ｄ、Ｅ、Ｆ部分現為上訴人癸○○○占有使用中，而除
    Ｂ中之藍色部分66.3平方公尺陳立章與原告有租賃關係外，
    其餘均為無權占有，為此依民法第767 條規定提起本件訴訟
    ，請求上訴人等人分別遷讓及拆屋還地。
三、上訴人之抗辯：
  (一)48年臺灣發生八七水災，陳立章居住之臺鐵員工宿舍遭大水
    淹沒，陳阿明（陳立章之父）乃透過長子陳立昌向被上訴人
    申請租地建築，並經核准，有被上訴人48年勝站字第359 號
    函可證，惟嗣後兩造在簽訂租約或換約過程中，疏未將部分
    土地載入租約並計算租金，但此仍不足否認占有土地已出租
    之事實。
  (二)兩造曾於96年8 月31日召開協調會議，當時上訴人即已提出
    上述公文並向被上訴人說明上情，因而該會議結論第1 點即
    達成「本案占用建物占用人提出原始48年辦理承租時即已存
    在，卻未全數納入租約範圍內，請台中工務段查明詳情倘係
    短計承租面積，則應依本租約規定以實際丈量面積補辦租約
    面積調整，並追收土地使用補償金」，因此在被上訴人所屬
    台中工務段未查明詳情前，被上訴人之訴為無理由。又從證
    人甲○○之證詞可知，兩造於該次協調會已確認租賃契約之
    存在，依民法第422 條雙方對未立字據之不動產成立不定期
    租賃，被上訴人自不得向上訴人請求拆屋還地。
四、本件原審對於被上訴人之請求，判決被上訴人勝訴，上訴人
    不服，提起上訴，並聲明：(一)原判決廢棄。(二)上廢棄部分，
    被上訴人在第一審之訴駁回。被上訴人則聲明：上訴駁回（
    另原判決第1 項、第3 項分別更正為如主文第3 項、第4 項
    所示）。
五、兩造不爭執之事實：
  (一)263-1 、263-2 、278-1 地號土地為中華民國所有，被上訴
    人為管理機關。
  (二)263-1 、263-2 、278-1 地號土地上，坐落Ａ、Ｂ、Ｃ、Ｄ
    、Ｅ、Ｆ之地上物，其中Ａ、Ｂ、Ｃ、Ｅ、Ｆ部分乃陳阿明
    （上訴人庚○○、己○○、辛○○、戊○○之祖父）所建造
    ，嗣由陳立章（上訴人庚○○、己○○、辛○○、戊○○之
    父）繼承而單獨所有。
  (三)陳立章於97年10月27日過世，上訴人壬○○○、庚○○、己○○、辛○○、戊○○為其繼承人。
  (四)Ａ、Ｂ、Ｃ部分（門牌號碼：苗栗縣三義鄉勝興村14鄰勝興
    88號）現由上訴人庚○○、丁○○占有使用中，Ｄ、Ｅ、Ｆ
    部分（門牌號碼：苗栗縣三義鄉勝興村14鄰勝興86號）現由
    上訴人癸○○○占有使用中。
六、經本院協同兩造整理並協議簡化本件之爭點為：(1)被上訴人
    請求上訴人庚○○、丁○○自Ａ、Ｂ扣除藍色部分後之26.6
    7 平方公尺、Ｃ之地上物遷讓，是否有理由？(2)被上訴人請
    求上訴人癸○○○自Ｄ、Ｅ、Ｆ之地上物遷讓，是否有理由
    ？(3)被上訴人請求陳立章之繼承人將Ａ、Ｂ扣除藍色部分後
    之26.67 平方公尺、Ｃ、Ｄ、Ｅ、Ｆ之地上物拆除，將土地
    返還被上訴人，是否有理由？經查：
  (一)上訴人辯稱：八七水災後，陳阿明透過長子陳立昌向被上訴
    人申請租地建築，有被上訴人48年勝站字第359 號函可證，
    嗣兩造在簽訂租約或換約過程中，疏未將部分土地載入租約
    並計算租金，但此仍不足否認占有土地已出租之事實等語。
    查被上訴人48年勝站字第359 號函記載：「一、據工務處呈
    轉該站（48）勝站字第60號發文轉呈台中站站務員陳立昌申
    請租用該站路地自資建築宿舍乙案悉。二、經核對於本站業
    務尚無妨礙准予自49年起租用…」等語（見原審卷第135 頁
    ），而在該函所附之勝興站內路地被占建情形調查表中，則
    記載陳立昌占建面積為83.34 平方公尺（見原審卷第137 頁
    ），然該函文距今已有40年之久，且Ａ、Ｂ、Ｃ、Ｅ、Ｆ之
    地上物經原審委請地政機關測量結果，其占用面積達262.49
    平方公尺，自難認定Ａ、Ｂ、Ｃ、Ｅ、Ｆ之占用部分乃該函
    文之租用範圍所及。況且，於80年1 月31日、83年3 月1 日
    、86年1 月30日、91年4 月22日、93年7 月1 日、96年9 月
    間，陳立章與被上訴人訂有基地租賃契約，而其承租面積俱
    為66.3平方公尺，有國有基地租賃契約書附卷可參（見二審
    卷第72至90頁），顯見除Ｂ中之藍色部分66.3平方公尺陳立
    章與被上訴人間存在有租賃關係外，其餘部分均不在租賃契
    約之範圍內，是上訴人上開所辯，尚難憑採。
  (二)上訴人另辯稱：由兩造96年8 月31日協調會議之結論第1 點
    及證人甲○○之證詞可知，兩造於該次協調會已確認租賃契
    約之存在，依民法第422 條雙方對未立字據之不動產成立不
    定期租賃，被上訴人不得向上訴人請求拆屋還地等語。查96
    年8 月31日會議紀錄之結論第1 點記載：「本案占用建物占
    用人提出原始48年辦理承租時即已存在，卻未全數納入租約
    範圍內，請台中工務段查明詳情倘係短計承租面積，則應依
    本租約規定以實際丈量面積補辦租約面積調整，並追收土地
    使用補償金」等語（見原審卷第141 頁），而由「請台中工
    務段查明詳情…」之字樣以觀，該次會議本即有未作成最終
    決定，俟台中工務段調查相關情形後，再為處理之意，此徵
    諸證人即當日列席之舊山線文化協會理事長甲○○到庭結證
    稱：「（後來開會的結果怎樣？）當天鐵路局有5 、6 位官
    員來開會，客委會也有人來，上訴人也有提出最原始的契約
    ，上訴人承租的範圍只有60幾平方公尺，鐵路局官員也有看
    那個原始契約，但是有些官員站在比較要回收的角度，但是
    也有幾個官員看到原始資料，發現這些資料非常齊全，認為
    這個事實已經存在很久，那些官員說回去研究一下，如果可
    以的話，就補辦承租手續，補繳那些租金」、「（最後主持
    人科長的裁示是怎樣？）他說他們回去研究一下舊資料及看
    上面的意思，看看能不能站在已經存在這麼久的事實，考慮
    讓他們補辦承租的手續。他們沒有當場沒有答應補辦手續，
    但是看到原始資料蠻完整的，所以要回去研究」等語（見二
    審卷第56、57頁），益明斯理，況被上訴人為公務機關，其
    就所管理之不動產之租用，殊難想像係以會議結論方式決定
    ，而未以書面記載承租人、地號、面積、租賃期間等事項，
    是上訴人就此所辯，誠與常情相違，自不足取。
  (三)按動產因附合而為不動產之重要成分者，不動產所有人，取
    得動產所有權，民法第811 條著有規定。本件Ｄ之木造騎樓
    ，上訴人庚○○陳稱：係客委會整體興建，並非陳立章所有
    等語（見原審卷第89頁），上訴人癸○○○亦稱：係陳立章
    出配合款百分之10，客委會補助百分之90，由客委會整體興
    建等語，原審就此函詢客委會，客委會則函覆：該地上物並
    非本會所有等語，有客委會函在卷可稽（見原審卷第226 頁
    ），惟不論係由何人出資興建，因該木造騎樓不屬於民法第
    66條所定義之不動產，另由現場照片觀之（見原審卷第95頁
    ），該木造騎樓已因附合而成為邱媽媽板條店（門牌號碼：
    苗栗縣三義鄉勝興村14鄰勝興86號）之重要成分，依上規定
    ，由不動產所有人即陳立章取得所有權，故陳立章就Ｄ之木
    造騎樓有處分權，並無疑義，併此敘明。
七、按所有人對於無權占有或侵奪其所有物者，得請求返還之。
    對於妨害其所有權者，得請求除去之。有妨害其所有權之虞
    者，得請求防止之，民法第767 條定有明文。又以無權占有
    為原因，請求返還所有物之訴，苟被告對於原告就其物有所
    有權存在之事實，已無爭執，而僅以非無權占有為抗辯者，
    被告應就其抗辯有如何權源占有之事實證明之。如不能證明
    ，應認原告之請求為正當（最高法院85年台上字第1120號判
    決、72年台上字第2516號判決意旨參照）。本件上訴人既不
    能證明占有Ａ、Ｂ扣除藍色部分後之26.67 平方公尺、Ｃ、
    Ｄ、Ｅ、Ｆ之地上物有何正當權源，依上說明，應認被上訴
    人對上訴人遷讓及拆屋還地之請求為正當。從而，被上訴人
    依民法第767 條之規定，請求(1)上訴人庚○○、丁○○自Ａ
    、Ｂ扣除藍色部分後之26.67 平方公尺、Ｃ之地上物遷讓。
    (2)上訴人癸○○○自Ｄ、Ｅ、Ｆ之地上物遷讓。(3)陳立章之
    繼承人將Ａ、Ｂ扣除藍色部分後之26.67 平方公尺、Ｃ、Ｄ
    、Ｅ、Ｆ之地上物拆除，將土地返還被上訴人，為有理由，
    原審為被上訴人勝訴之判決，核無不合，上訴論旨，猶執前
    詞，指摘原判決不當，求予廢棄改判，洵非有據，應予駁回
    ，並依被上訴人就陳立章過世之事實將原判決第1 項、第3
    項分別更正為如主文第3 項、第4 項所示。
八、本件事證已臻明確，兩造其餘攻防方法及所提證據，業經審
    酌，核與本件判決結果無影響，爰不逐一論述，併此敘明。
九、據上論結，本件上訴為無理由，依民事訴訟法第436 條之1
    第3項 、第449 條第1 項、第78條，判決如主文。
中    華    民    國    98    年    8     月    27    日
                  民事庭審判長法  官  詹 駿 鴻
                              法  官  黃 怡 玲
                              法  官  張 文 毓
以上正本證明與原本無異。
本判決不得上訴。
                              書記官  張 宏 賓
中    華    民    國    98    年    8     月    27    日
第二審訴訟費用計算書：
1.裁判費：2,325元
2.證人甲○○、丙○○旅費：1,136元


司法院資訊處製作；財團法人民間司法改革基金會備份。
